臺灣高雄地方法院民事裁定            100年度家聲字第440號
聲  請  人  鍾明妏  
相  對  人  張育銘  
上聲請人聲請變更子女姓氏事件，本院裁定如下： 
    主  文
准兩造所生未成年子女張文凱（男，民國○○年○月○日生，身分證
統一編號：Ｚ000000000號）變更姓氏為母姓「鍾」。
程序費用新臺幣壹仟元由相對人負擔。
    理  由
一、聲請意旨略以：聲請人與相對人係前配偶關係，聲請人為兩
    造所生之未成年子女張文凱之母，兩造於民國97年8月15日
    離婚，離婚後約定未成年子女張文凱權利義務之行使或負擔
    由聲請人任之。然相對人於離婚後從未探視過未成年子女張
    文凱，亦未支付其任何扶養費用，相對人顯未盡保護教養義
    務。未成年子女張文凱亦很排斥相對人，因相對人曾毆打過
    他，故張文凱不願與相對人見面。兩造離婚後，張文凱未曾
    與相對人或其親人有任何接洽，而相對人及其親人亦未主動
    要求與張文凱接觸，張文凱均由聲請人及聲請人之家人照顧
    ，聲請人與張文凱均有共識，欲將張文凱之姓氏變更為聲請
    人之姓氏，為此，爰依民法第1059條第5項第1款、第4款之
    規定，為符合未成年子女之利益，請求變更子女姓氏為母姓
    「鍾」等語。
二、按父母於子女出生登記前，應以書面約定子女從父姓或母姓
    。子女經出生登記後，於未成年前，得由父母以書面約定變
    更為父姓或母姓。子女已成年者，得變更為父姓或母姓。前
    2項之變更，各以1次為限。有下列各款情形之一，法院得依
    父母之一方或子女之請求，為子女之利益，宣告變更子女之
    姓氏為父姓或母姓：一、父母離婚者。二、父母之一方或雙
    方死亡者。三、父母之一方或雙方生死不明滿三年者。四、
    父母之一方顯有未盡保護或教養義務之情事者。民法第1059
    條定有明文。揆諸上開條文之規定，為未成年子女之利益，
    如不能依同條第2項規定由父母以書面約定變更姓氏時，宜
    使其在合乎上開條文規定之要件下，仍有更易其姓氏之機會
    ，以保障未成年子女健全人格之發展。次按「民法第一千零
    五十九條第五項、第一千零五十九條之一第二項及第一千零
    七十八條第三項所定變更子女姓氏事件，由子女住所地或居
    所地之法院鍾轄。」非訟事件法第131條之1第1項亦有明文
    。本件兩造所生未成年子女張文凱之住所地係在高雄市○○
    區○○路498號，有聲請人提出之戶籍謄本1件在卷足憑，揆
    諸上開非訟事件法第131條之1第1項規定，本院就本件自有
    鍾轄權，合先敘明。
三、經查，聲請人上開主張，業據其於本院調查時到庭陳述綦詳
    ，並提出戶口名簿影本1件、戶籍謄本2件為證；復經證人即
    兩造所生未成年子女張文凱到庭證稱：「（爸爸、媽媽在97
    年8月15日離婚之後，是誰在照顧你？）媽媽。」、「（問
    ：爸爸、媽媽離婚之後，爸爸有沒有對你盡到保護教養的義
    務？有沒有給付扶養費給你或媽媽？）都沒有。」、「（問
    ：爸爸、媽媽他們離婚之後，爸爸有沒有來探視你過？）沒
    有。」、「（問：你對於媽媽聲請要將你的姓氏改為媽媽的
    姓，同不同意？）同意。」、「（問：為什麼你同意改為媽
    媽的姓？）因為想跟媽媽一樣的姓，我討厭爸爸，爸爸會打
    媽媽，爸爸也會打我。」、「（問：你現在跟爸爸、還有爸
    爸那邊的親戚有沒有來往，他們有沒有來關心你？）沒有。
    」、「（問：你現在都是跟媽媽這邊的親戚在來往，媽媽這
    邊的親戚有沒有來關心你，照顧你？）我現在跟媽媽住，媽
    媽這邊的親戚都很照顧我。」」等語明確（見本院卷100年1
    0月18日之訊問筆錄）。末參以相對人經合法通知未到庭抗
    辯，亦未提出書狀作何聲明或陳述，以此，聲請人此部分主
    張，為可採信。
四、綜上事證，本院審酌姓氏屬姓名權而為人格權之一部分，具
    有社會人格之可辨識性，除與身分安定及交易安全有關外，
    姓氏尚具有家族制度之表徵。茲兩造所生未成年子女張文凱
    自兩造離婚後與聲請人同住，相對人復於兩造離婚後，並未
    善盡對張文凱扶養照顧義務，且未支付張文凱之扶養費，張
    文凱與身為父親之相對人感情日趨淡薄。若強使張文凱仍保
    有其父姓氏，將使張文凱之實際照顧、生活情形，與表徵家
    族網絡之姓氏不相一致，不唯使張文凱產生身分認同之混淆
    ，且張文凱亦已到庭向本院明確表示希望更改姓氏為母姓之
    心願及其理由，已如前述，有本院上開筆錄在卷可憑，顯見
    張文凱於情感上應較認同依附於母方之姓氏及親人。故聲請
    人聲請變更未成年子女張文凱姓氏為母姓，應較符合未成年
    子女之利益。本院綜據上開資料，可認聲請人聲請變更未成
    年子女張文凱姓氏從母姓為「鍾」，合於民法第1059條第5
    項第1款「父母離婚」、第4款「父母之一方顯有未盡保護或
    教養義務之情事者」之規定，且符合未成年子女之利益，本
    件聲請，為有理由，應予准許，爰宣告變更張文凱之姓氏為
    母姓「鍾」。
五、依非訟事件法第131 條之1 第2 項、第122 條第3 項、第24
    條第1 項，裁定如主文。
中    華    民    國    100    年    10    月    19   日
                  家事法庭  法  官  廖家陽
上為正本係照原本作成。
如對本裁定抗告須於裁定送達後10日內向本院提出抗告狀。
中    華    民    國    100    年    10    月    19   日
                            書記官  邱靜銘